【裁判字號】    98,交聲,191
【裁判日期】    981231
【裁判案由】    違反道路交通管理處罰條例聲明異議
【裁判全文】
臺灣雲林地方法院交通事件裁定      98年度交聲字第191號
移送機關即
原處分機關  交通部公路總局嘉義區監理所雲林監理站
異  議  人
即受處分人  甲○○
上列受處分人因違反道路交通管理處罰條例案件，對於交通部公
路總局雲林監理站民國98年10月26日雲監裁字第裁72-KAJ017292
號所為之裁決處分（舉發違反道路交通事件通知單案號：第KAJ0
17292 號），聲明異議，本院裁定如下：
    主  文
原處分關於罰鍰部分撤銷。
上開撤銷部分，甲○○不罰。
其餘異議駁回。
    理  由
一、原處分意旨略以：異議人即受處分人甲○○於民國98年9 月
    3 日下午3 時5 分，駕駛車號2892-UL 號自用小客車，行經
    雲林縣虎尾鎮○○路與新興路之交叉口處欲左轉時，因煞車
    不及而與第三人周士鈞所騎乘車號758-CBD 之機車擦撞，致
    周士鈞受傷而逃逸，經雲林縣警察局依道路交通管理處罰條
    例第62條第4 項之規定，製發雲警交字第KAJ017292 號舉發
    違反道路交通管理事件通知單逕行舉發，嗣經原處分機關依
    道路交通管理處罰條例第62條第4 項、第65條第3 款及違反
    道路交通管理事件統一裁罰基準表等規定，裁處異議人新臺
    幣（下同）6千元之罰鍰，吊銷駕駛執照，一年內禁考。
二、聲明異議意旨略以：案發當時異議人係行經雲林縣虎尾鎮○
    ○路與新興路之交叉路口處而欲左轉時，適發現周士鈞所騎
    乘車號758-CBD 之機車，欲由新興路直行，惟因周士鈞所騎
    車之機車速度過快，雖經煞車兩次而與異議人所駕駛之汽車
    發生擦撞，事後異議人立即下車查看，而周士鈞亦立即由地
    上起身且其友人亦將其所騎乘之機車拉往路旁，異議人即受
    處分人見周士鈞身體並無大礙，亦無受傷之情狀，即上車並
    駕車離去，且異議人即受處分人事後亦有自行至虎尾分局備
    案說明，爰依法聲明異議等語。
三、按汽車駕駛人駕駛汽車肇事致人受傷或死亡者，應即採取救
    護措施及依規定處置，並通知警察機關處理，不得任意移動
    肇事汽車及現場痕跡證據，違反者處3,000 元以上9,000 元
    以下罰鍰。前項駕駛人肇事致人受傷而逃逸者，吊銷其駕駛
    執照；致人重傷或死亡而逃逸者，吊銷其駕駛執照，並不得
    再考領。汽車駕駛人，曾依本條例其他各條規定吊銷駕駛執
    照者，1 年內不得考領駕駛執照。道路交通管理處罰條例第
    62條第3 、4 項、第67條第3 項分別定有明文。其中同條例
    第62條第3 項賦予駕駛汽車肇事之人對因肇事受傷之人採取
    救護或其他必要措施，並向警察機關報告之義務，若有逃逸
    行為，吊銷其駕駛執照，立法目的在增進行車安全，保護他
    人權益，以維護社會秩序，與憲法第23條並無牴觸（司法院
    大法官會議解釋釋字第284 號參照）。其目的係在於維護交
    通安全，加強救護，減少被害人之死傷，並促使駕駛人肇事
    後能對被害人即時救護，則汽車駕駛人駕車肇事後，即有「
    停留現場」及「照顧救護受傷之被害人」等義務。另外，一
    行為同時觸犯刑事法律及違反行政法上義務規定者，依刑事
    法律處罰之。但其行為應處以其他種類行政罰或得沒入之物
    而未經法院宣告沒收者，亦得裁處之。前項行為如經不起訴
    處分或為無罪、免訴、不受理、不付審理之裁判確定者，得
    依違反行政法上義務規定裁處之。又本法所稱其他種類行政
    罰，指下列裁罰性之不利處分：一限制或禁止行為之處分：
    限制或停止營業、吊扣證照、命令停工或停止使用、禁止行
    駛、禁止出入港口、機場或特定場所、禁止製造、販賣、輸
    出入、禁止申請或其他限制或禁止為一定行為之處分。此為
    行政罰法第26條第1 項、第2 條第1 款所明定。究其立法目
    的，一行為同時觸犯刑事法律及違反行政法上義務規定時，
    由於刑罰與行政罰同屬對不法行為之制裁，而刑罰之懲罰作
    用較強，故依刑事法律處罰，即足資警惕時，實無一事二罰
    再處行政罰之必要，且刑事法律處罰，由法院依法定程序為
    之，較符合正當法律秩序，應予優先適用，但罰鍰以外之沒
    入或其他種類行政罰，因兼具維護公共秩序之作用，為達行
    政目的，行政機關仍得併予裁處。合先敘明。
四、本件異議人於98年9 月3 日下午3 時5 分，駕駛車號2892-U
    L 號自用小客車，行經雲林縣虎尾鎮○○路與新興路之交叉
    口處欲左轉時，因煞車不及而與第三人周士鈞所騎乘車號75
    8-CBD 之機車擦撞，異議人於事故發生後駛離現場，檢察官
    因此以異議人為被告之身分，提起公訴，認異議人涉犯刑法
    第284 條第1 項前段過失傷害罪、第185 條之4 肇事逃逸罪
    ，刻由本院98年度交訴字第44號刑事案件繫屬中。異議人對
    於上開時地與周士鈞駕駛之機車發生碰撞，並離去現場等情
    陳明屬實，惟抗辯其立即下車查看，對方周士鈞並未受傷云
    云，然查：
(一)、經本院調閱上述刑事案件卷證，異議人車輛與周士鈞機車發
    生碰撞肇事，致周士鈞受傷，異議人並未對周士鈞採取救護
    或其他必要措施，亦未待警察前來處理向警察報告等事實，
    有道路交通事故現場圖、道路交通事故調查報告表各1 紙、
    現場照片、汽機車照片、周士鈞機車修理估價單、診斷證明
    書、證人廖英吉之具結筆錄、異議人、周士鈞之警詢、偵訊
    筆錄在卷可參。依機車照片觀之，周士鈞當時所騎乘之機車
    為可動式100CC 重型機車，因發生該交通事故後機車置物籃
    嚴重變形至非可堪用之狀態、前輪可動式擋泥板破裂、毀損
    ，並有明顯之藍色擦痕、機車右前方踏板處有破損裂痕、機
    車前方車體輪軸處亦嚴重變型。由車體之受創程度，堪認兩
    車碰撞力道相當之大，其機車修理估價單上載明修繕部位有
    「車體校正」、「前避震器」、「前鋼圈」等項，益徵該交
    通事故發生時，兩車撞擊力之強勁，造成機車車體之扭曲變
    形。更何況機車碰撞倒地後，周士鈞亦摔倒地上，衡諸一般
    人對交通事件之認識，於此情況下，機車騎士不受傷之機率
    實在微乎其微，此參醫院98年9 月6 日出具之診斷證明書，
    亦載明周士鈞於該日因急診而入院治療，其傷勢為「雙側膝
    及左足及左小腿及左側髖部及左肘多處鈍挫傷及擦傷」，均
    屬旁人肉眼立即可見，傷者身體立即感受，行動極可能因此
    發生遲緩不便等變異之外傷。異議人抗辯事故發生時周士鈞
    身體並無受傷之情狀云云，顯違反常情，亦與客觀事實不符
    ，應不足信。
(二)、周士鈞以證人身分於偵查時證稱：現場圖所繪行徑路線沒錯
    ，我的車速大概二、三十，我要直走，對方要左轉出來。對
    方直接轉出來，我看到時就來不及了。那時我人倒地受傷，
    站不太起，我自己站起來之後，甲○○有下車把他車上掉在
    地上的零件撿起來丟在後座，他對我說我為什麼要這樣騎車
    ，甲○○一直念我，好像都是我的錯，他還說要我賠他車子
    的損害，他大約唸了一、二分鐘才離開。另現場目擊者即證
    人廖英吉於偵查中亦證稱：我在車禍地點附近的涼亭，聽到
    撞擊聲後才轉頭看，發現是周士鈞及甲○○的車子相撞。甲
    ○○及周士鈞車子相撞後，甲○○有下車查看，他下車看到
    周士鈞沒有受傷很嚴重，只有皮肉傷，就一副我們是學生就
    要我們賠償。他說他前面被撞壞要花很多錢，他在現場停留
    約二分鐘左右，沒有打電話報警，也沒有叫救護車，就開車
    走掉了。細繹證人周士鈞及廖英吉證述之內容，其對該交通
    事故發生後，皆完整且詳細地描述整個事情發生之經過，前
    後一貫，互核相符，並無矛盾之處，且廖英吉與異議人素不
    相識，當無當無甘冒涉犯偽證之風險設詞構陷異議人之必要
    。異議人既然已下車察看，當知周士鈞極可能受傷，然其下
    車非為救護周士鈞或採取必要之措施，亦未報案或通知救護
    車前來，反而係為收拾車輛掉落現場之零件，並數落周士鈞
    之不是，要求周士鈞賠償，隨即離去，堪信異議人有意湮滅
    肇事跡證，並藉由要求周士鈞賠償來免除肇事責任。是異議
    人於肇事後雖下車查看，但與立法意旨所指救護或其他必要
    措施等義務毫無干涉，反而是為查看有無逃逸之機會，事後
    異議人果真駕車離去，更徵此情為真。是異議人駕車肇事致
    人受傷而逃逸之事實，應可認定。
(三)、至異議人辯稱該交通事故發生後，曾至警局備案云云。然如
    前所述，駕駛人肇事後之義務為停留現場，採取救護傷者、
    報警處理等措施，不得離去。否則，除非有其他法定免責事
    由，均應論以逃逸，不因事後至警局備案而有差異。況異議
    人所指事後備案云云，稽之上開卷宗資料，均無此紀錄，僅
    留異議人為周士鈞提出告訴，始於5 日後至警詢製作筆錄。
    是異議人此部分抗辯，亦難認有理，不足為其未逃逸之認定
    。
(四)、綜上，異議人駕車肇事致人受傷而逃逸之行為，在行政不法
    上，已足認定違反道路交通管理處罰條例第62條第4 項之規
    定，應依規定處罰。其同一行為觸犯刑法第185 條之4 之肇
    事逃逸罪，日後在本院判決有罪而受刑事處罰之可能性相當
    之高，是依前揭一事不兩罰之規定與說明，異議人所處罰鍰
    6 千元部分，應不能再罰，至於吊銷駕駛執照之處分，屬其
    他種類之行政罰，異議人仍應受罰。
五、綜上所述，本件異議人既有上述肇事致人受傷而逃逸之違規
    行為，原處分機關以異議人「汽車駕駛人駕駛汽車肇事致人
    受傷而逃逸者」為由，援引道路交通管理處罰條例第62條第
    4 項之規定，裁處罰鍰6 千元部分，與一事不兩罰之規定相
    違，應予撤銷，並就此部分為不罰之諭知。原處分吊銷駕駛
    執照，一年內禁考，並無不當，異議人就此部分異議為無理
    由，應予駁回。
六、據上論斷，應依道路交通管理處罰條例第87條第2 項、道路
    交通案件處理辦法第19條、第20條，裁定如主文。
中    華    民    國    98    年    12    月    31    日
                  交通法庭    法  官  侯廷昌
以上正本證明與原本無異。
如不服本裁定，應於裁定送達後5 日內向本院提出抗告狀（須附
繕本）。
                              書記官  李達成
中    華    民    國    98    年    12    月    31    日

司法院資訊處製作；財團法人民間司法改革基金會備份。
